【裁判字號】    98,附民,397
【裁判日期】    990115
【裁判案由】    偽造文書等
【裁判全文】
臺灣板橋地方法院刑事附帶民事訴訟判決
原      告  戊○○
            丁○○
被      告  乙○○
            丙○○
            甲○○
上列被告等人因偽造文書等刑事案件（本院98年度訴字第1984號
），經原告等提起附帶民事訴訟請求損害賠償，本院於民國98年
12月25日辯論終結，判決如下：
    主      文
被告乙○○、丙○○、甲○○應連帶給付原告丁○○新台幣壹佰
萬元，及自民國九十八年十二月十七日起至清償日止，按週年利
率百分之五計算之利息。
被告乙○○、甲○○應連帶給付原告戊○○新台幣壹佰貳拾伍萬
元，及自民國九十八年十二月十七日起至清償日止，按週年利率
百分之五計算之利息。
被告乙○○、甲○○、丙○○應連帶給付原告戊○○新臺幣貳佰
萬元，及自民國九十八年十二月十七日起至清償日止，按週年利
率百分之五計算之利息。
原告其餘之訴均駁回。
前開第一、二、三項部分，於原告丁○○、戊○○依序以新台幣
拾萬元、新臺幣肆拾壹萬元、新臺幣陸拾陸萬元分別為被告
供擔保後，得假執行。
原告其餘假執行之聲請均駁回。
    事實及理由
一、兩造之主張及答辯：
  (一)原告丁○○起訴主張略以：被告三人涉犯行使偽造公文書、
    僭行公務員職權、詐欺取財等侵權行為之事實，引用刑事訴
    訟判決書就被告犯罪事實之記載，又被告三人共同詐騙原告
    丁○○共計新臺幣（下同）175 萬元，為此爰依侵權行為之
    法律關係，聲明請求：被告應連帶給付原告丁○○175 萬元
    及自附帶民事起訴狀繕本送達之翌日即民國98年12月17日起
    至清償日止，按週年利率百分之5 計算之利息；原告丁○○
    並願供擔保請准宣告假執行。
  (二)原告戊○○起訴主張略以：被告三人涉犯行使偽造公文書、
    僭行公務員職權、詐欺取財等侵權行為之事實，引用刑事訴
    訟判決書就被告犯罪事實之記載，又被告三人共同詐騙原告
    戊○○共計新臺幣（下同）435 萬元，為此爰依侵權行為之
    法律關係，聲明請求：被告應連帶給付原告戊○○435 萬元
    ，及自附帶民事起訴狀繕本送達被告之翌日即98年12月17日
    起至清償日止，按週年利率百分之5 計算之利息；原告戊○○並願供擔保請准宣告假執行。
  (三)被告三人則均以：現無資力賠償原告等人，且原告兩人遭詐
    騙之行為，並非皆為被告三人所為等語資為抗辯，並答辯聲
    明為：原告之訴及假執行之聲請均駁回。
二、法院之判斷：
  (一)經查，被告乙○○、甲○○、丙○○於98年2 、3 月間，加
    入真實姓名年籍不詳綽號「大發」、「阿三」等成年男子及
    其所屬之詐騙集團，共同基於意圖為自己不法所有、行使偽
    造公文書及冒充公務員行使職權之犯意聯絡，先由該詐欺集
    團成員偽造「台灣省台北地院環境局」、「書記官孫淑惠」
    印章，並偽造「臺灣台北地方法院檢察署偵查卷宗卷面」、
    「台北地方法院地檢署監管科公文」等公文書，以及表明係
    由聲請人出具之「請求暫時性凍結執行聲請書」，被告丙○○復與前開詐騙集團共同基於偽造特種文書之犯意聯絡，由
    被告丙○○將其個人照片一張，交由詐騙集團成員偽造「臺
    北縣警察局」印章、印文，進而偽造台北地方法院警察處警
    員黃正忠服務證之特種證件1張（上有「臺北縣警察局」之
    偽造印文1枚）；「大發」、「阿三」等人並提行動電話予
    被告三人作為聯繫工具，繼提供30萬元交付給甲○○於98
    年3月10日購買車牌號碼6A-8689號自用小客車以之做為交通
    工具。嗣詐欺集團成員於98年3月11日上午10時許，再冒充
    「黃立維檢察官」撥打電話向原告丁○○誆稱其因涉嫌洗錢
    案件情節重大，必須提高繳納保證金額方能撤銷羈押、暫緩
    執行云云，致原告丁○○誤信為真，於電話中與詐騙集團成
    員約定於下午3時許在臺北市○○○路103巷口交付款項，隨
    即分別自其銀行帳戶領出100萬元，上開詐騙集團成員並以
    行動電話聯繫被告甲○○駕駛前開自小客車搭載其餘被告至
    約定地點，由被告丙○○於現場附近把風，被告乙○○則冒
    稱為刑警「廖顯華」並出示上述之「台北地方法院地檢署監
    管科公文」及「請求暫時性凍結執行聲請書」等文件以行使
    之，致原告丁○○信以為真，而交付100萬元予被告乙○○
    ，足生損害於臺灣臺北地方法院、臺灣臺北地方法院檢察署
    等機關之威信、職務執行及公文書管理之正確性；被告三人
    取得上開款項後，再依「大發」或「阿三」之行動電話簡訊
    指示，扣除百分之3或2萬元之報酬後將餘款匯入指示之帳戶
    內。另詐欺集團復又於98年3月12日下午、同月13日上午，
    冒充「黃立維檢察官」撥打電話予原告戊○○，佯稱其涉嫌
    洗錢案件情節重大，須提高繳納保證金額方能撤銷羈押、暫
    緩執行云云，致原告戊○○誤信為真，而與詐騙集團成員再
    約定於13日中午12時許在位於臺北市○○路與貴陽街口之介
    壽公園交付款項，並自其銀行帳戶共計領出現金125萬元，
    上開詐騙集團成員見原告戊○○受騙，乃以行動電話聯繫被
    告甲○○駕駛前開自小客車搭載被告乙○○至約定地點後，
    由被告乙○○冒充法警並交付「臺灣台北地方法院檢察署偵
    查卷宗卷面」及「請求暫時性凍結執行聲請書」予原告戊○○，致原告戊○○陷於錯誤因而交付現金125萬元予乙○○
    ，足生損害於臺灣臺北地方法院、臺灣臺北地方法院機關威
    信、職務執行及公文書管理之正確性；被告乙○○、甲○○
    取得上開款項後，再依指示於扣除應得報酬後，將餘款匯入
    指示之帳戶內；嗣於同年3月16日，該詐騙集團成員復以上
    開理由要求原告戊○○追繳保證金額云云，致原告戊○○又
    陷於錯誤，與詐騙集團成員約定位於臺北市○○路與松山路
    之林口公園交付款項，並於分別自其銀行帳戶內領出200萬
    元，詐騙集團成員再以電話通知被告甲○○駕駛前開自小客
    車搭載被告乙○○、丙○○至前揭地點，由被告丙○○附近
    把風，被告乙○○則冒充法警並交付「臺灣台北地方法院檢
    察署偵查卷宗卷面」及「請求暫時性凍結執行聲請書」，致
    原告戊○○誤信為真而交付現金200萬元予被告乙○○，足
    生損害於臺灣臺北地方法院、臺灣臺北地方法院機關威信、
    職務執行及公文書管理之正確性；被告三人取得上開款項後
    ，再依指示扣除報酬後，將餘款匯入指示之帳戶內。是原告
    丁○○、戊○○分別因被告三人上揭行使偽造公文書、僭行
    公務員職權及詐欺取財等行為，共計受有100萬元、325萬元
    之損害等事實，業經原告戊○○、丁○○在刑事案中指證明
    確，並有卷附之「臺灣臺北地方法院地檢署監管科公文」、
    「臺灣臺北地方法院檢察署偵查卷宗頁面」、「請求暫時性
    凍結執行聲請書」、「台北地方法院警察處警員黃正忠警察
    服務證」等文件、原告戊○○所有之台灣銀行活期儲蓄存款
    存摺影本、國泰世華銀行活期儲蓄存款簿影本、永豐銀行活
    期儲蓄存款簿影本、台新銀行綜合活期儲蓄存款簿影本各1
    份，被害人丁○○所有之華南商業銀行及中國信託商業銀行
    存簿影本各1份，以及合作金庫銀行匯款單、便利商店收取
    傳真照片2張、華南商業銀行清水分行98年3月24日華清存字
    第9800049號函檢附帳戶000000000000號開戶資料、開戶至
    今交易明細表取款憑條、匯款申請書、取款人影像畫面光碟
    等件、彰化銀行業務往來申請書、存摺存款交易明細查詢表
    、匯豐銀行跨行轉帳申請書各1份、合作金庫玉成分行匯款
    人照片2張、車號6A-868 9號汽車之照片4張、戊○○提供與
    冒稱「黃立維檢察官」之人間之錄音譯文1份、及電話通聯
    紀錄等件可資佐證（參臺灣板橋地方法院檢察署98年度偵字
    第8993號卷第
    5-23、188、196、206-210、223-228頁，同署98年度偵字第
    13060號卷第8、14-15、24、24-31、36、38、16 2、170、
    191、229-234頁，本院刑事卷(二)第3-65頁），復為兩造所不
    爭執，並均同意引用本院刑事卷宗內之前開卷證資料，從而
    原告主張被告三人以行使偽造公文書、僭行公務員職權、詐
    欺等手段侵害其權利，造成其等受有損害之事實，堪認係屬
    真正。
  (二)惟查，原告丁○○主張被告三人亦於98年3 月10日共同詐騙
    其75萬元部分，業據被告三人皆堅決否認此部分犯行，且被
    告丙○○抗辯：當日伊因與前妻陳禾蓁有扶養費糾紛，經臺
    灣臺中地方法院民事庭通知應於當日下午2 時10分至該法院
    調解等語，除據被告丙○○提出臺灣臺中地方法院民事庭通
    知書外，亦經本院向臺灣臺中地方法院函詢屬實，有臺灣臺
    中地方法院以98年7 月23日中院彥家辛98家調219 字第7439
    6 號函覆並檢送聲請人丙○○與相對人陳禾蓁間給付扶養費
    事件調解程序報到單及調解紀錄表各1 份（附於本院刑事卷
    (一)第95、115 -117頁），可認被告丙○○確有於98年3 月10
    日下午2 時10分遵期前往台中地方法院參與該法院98年家調
    字第219 號給付扶養費事件之調解程序無訛。另被告甲○○
    抗辯：伊係於98年3 月10日始購入車號6A-8689 號自用小客
    車，隔日方開始載送乙○○、丙○○2 人，故渠等未參與該
    次犯行等情，亦據本院向交通部公路總局臺中區監理所臺中
    市監理站函詢屬實，並有交通部公路總局臺中區監理所臺中
    市監理站以98年7 月16日中監中字第0980005820號函檢附車
    號6A-8689 自小客車辦理過戶登記資料可參（附於本院刑事
    卷(一)第120-122 頁），足徵被告甲○○確於該日始購入上開
    自用小客車之事實。再者，經本院調閱被告三人所使用之門
    號0000000000號、0000000000號、0000000000號、00000000
    00號、0000000000號、0000000000號、0000000000號、0000
    0000000 號等8 支電話之通聯記錄，被告丙○○所使用門號
    0000000000行動電話，於98年3 月10日該日之發話基地台位
    置均在臺中市或臺中縣潭子鄉，另其餘由「大發」、「阿三
    」等人提供給被告三人使用之7 支行動電話，於當日則未有
    任何通話情形（見本院刑事卷(二)第1 至65頁），是被告等人
    前揭所辯，應非子虛。至原告丁○○固於調查局及偵查中雖
    皆指認被告丙○○為當時自稱「李正宏」、被告乙○○為當
    時自稱「廖顯華」之人，此有調查筆錄、訊問筆錄及本院勘
    驗98年4 月30日偵訊光碟後所製作之勘驗筆錄可稽（參98年
    偵字第13060 號卷第221 頁、98年度偵字第899 號卷第235
    至237 頁、本院刑事卷(二)第75至76頁），然其於本院審理中
    卻證稱：當時因為見面時間很短，前後不超過2 分鐘，於調
    查局指認之照片也不是很清楚，所以對於伊所指認之人也不
    是很確定，對當時自稱李正宏之人因為時間很短促，伊印象
    不是很清楚，但是很像在庭被告甲○○等語，並當庭指認被
    告甲○○為自稱「李正宏」之人（本院刑事卷(一)第163 至16
    5 頁），顯見原告丁○○於交錢之際，因時間短暫，未能詳
    細記憶收款之人長相，又因年歲已高，復自承身體狀況不佳
    ，有心臟病、高血壓及白內障之眼疾，故其是否真能清楚記
    得取款之人之面容，實非無疑，自不得以原告有瑕疵之指認
    ，即遽為不利被告等人之認定。從而原告丁○○請求被告三
    人應連帶賠償75萬元部分，自屬無據，不應准許。
  (三)又查，原告戊○○固主張被告三人於98年3 月11日曾共同向
    其詐騙110 萬元部分，乃為被告等人否認，且查，依原告戊○○於調查局中係供稱：與伊碰面之男子共有2 位，第1 次
    （即98年3 月11日）與伊碰面之男子高瘦、沒有戴眼鏡、穿
    西裝之年輕男子；第2 、3 次（即98年3 月13日及3 月16日
    ）與伊碰面的男子是同一人，中等身材、瘦瘦的、有點年紀
    ，講國、台語，他們二位都會持黑色手提袋到現場裝錢等語
    （詳98年度偵字第8993號卷第12頁）；另於偵查中亦表示：
    第2 次和第3 次是同一位法警，跟第1 次的不同，後來伊跟
    調查局聯絡約3 月19日早上10點在板橋文化路1 段中國信託
    前銀行交付現金，伊交錢時調查局人員就將對方抓住，這次
    取款法警跟第2 、3 次的，都是同一人，今日被抓的三人中
    伊只認識假扮法警之人，就是第2 、3 、4 次取款之人，假
    扮法警者為乙○○，即是跟伊取款之人等語（同上卷第10 8
    至110 頁）；復於本院刑事案件審理時再證稱：在調查局中
    說第一次與伊碰面之人為瘦、高、身穿西裝之年輕男子之言
    屬實，在庭之三位被告都不是第一次與伊碰面之人，在庭被
    告乙○○是第2 、3 、4 次交錢時見到的，至於其餘二位被
    告是第4 次調查局出面時才看到之人等語（參本院刑事卷(一)
    第161 至162 頁）。是依原告戊○○前開供述，98年3 月11
    日下午某時向其騙取110 萬元者，乃另有其人，而非被告三
    人，應屬灼然。況依本院調閱被告三人所使用之前揭行動電
    話門號之通聯記錄，被告丙○○所使用門號000000000 號行
    動電話，於該日發話之基地台位置均為臺中市或臺中縣潭子
    鄉，而其餘7 支行動電話，於當日亦未有任何通話情形，另
    綜觀卷內資料亦無其他積極證據足證被告三人卻有參與此一
    犯行。職是，原告戊○○指稱被告三人亦涉犯此揭侵權行為
    事實，尚乏依據，其此部分之請求，無從准許。
  (四)再原告戊○○主張除被告乙○○、甲○○外，被告丙○○亦
    有參與98年3月13日詐騙125萬元之侵權行為，惟被告丙○○
    堅決否認參與此次犯行，且其辯稱：伊當日上午9點30分至
    11時，因交通事故到潭子鄉公所調解委員會進行調解，隨後
    至台中縣豐原市○○路申請車禍鑑定相關資料，約至下午2
    時許結束，隨後即至中央健康保險局豐原分局辦理健保業務
    ，同時又到位於豐原市之合作金庫辦理健保匯款，整個過程
    都與太太何靜宜在一起，約下午4時返回住處即未再外出等
    語，並提出臺中縣潭子鄉調解委員會通知單、車輛行車事故
    鑑定委員會98年3月13日函及當日11時47分何靜宜至郵局匯
    款繳付車輛行車事故鑑定規費執據影本、健保欠費明細表及
    繳款單影本各1份為證（見本院刑事卷(一)第88至94頁）。另
    經本院向臺中縣潭子鄉調解委員會函詢該會受理98年民、刑
    調字第151號聲請人林泰傑、對造人丙○○間車禍糾紛案，
    由卷附之台中縣潭子鄉調解委員會簽到及調解筆錄可知被告
    丙○○當日確有親自到場簽名並行調解程序，有臺中縣潭子
    鄉公所98年7月13日潭鄉民字第0980014863號函文暨所附簽
    到及調解筆錄1紙可憑（見本院刑事卷(一)第104、107-10 8
    頁）；又依前揭調閱被告三人所持用行動電話之通聯記錄，
    亦未見有被告丙○○於當日曾與其餘被告連繫之紀錄，是其
    前開所辯，顯屬可取。此外原告戊○○已無再提出其他證據
    可資佐證被告丙○○確有參與此部分之犯行，是其此部分之
    主張，委無足取。
三、按因犯罪而受損害之人，於刑事訴訟程序得附帶提起民事訴
    訟，對於被告及依民法負賠償責任之人，請求回復其損害；
    其請求之範圍，依民法之規定，刑事訴訟法第487 條定有明
    文。次按因故意或過失，不法侵害他人之權利者，負損害賠
    償責任；數人共同不法侵害他人之權利者，連帶負損害賠償
    責任，民法第184 條第1 項前段、第185 條第1 項前段亦定
    有明文。執此，被告三人既有如上述所述之侵權行為，並分
    別致原告戊○○、丁○○受有325 萬元、100 萬元之損害，
    且被告之侵害行為與原告之損害結果間，亦有相當因果關係
    ，是原告兩人自得請求被告負侵權行為損害賠償責任。從而
    ，原告丁○○依據共同侵權行為之法律關係，請求被告三人
    連帶賠償100 萬元，及原告戊○○請求被告乙○○、甲○○
    連帶賠償125 萬元，暨請求被告三人連帶賠償200 萬元，及
    均自刑事附帶民事訴訟起訴狀繕本送達翌日即98年12月17日
    起至清償日止，按週年利率百分之五計算之利息，自屬有據
    ，逾此以外之請求，即無可採，應予駁回。
四、末按民事訴訟法關於假執行之規定，於附帶民事訴訟準用之
    ，刑事訴訟法第491 條第10款定有明文。是原告等均陳明願
    供擔保請准宣告假執行，關於其等勝訴部分，均核無不合，
    爰酌定相當擔保金額准許之；至敗訴部分，則因假執行之聲
    請失所附麗，均應駁回之。
五、據上論斷，本件原告之訴為一部有理由、一部無理由，爰依
    形事訴訟法第502 條、第491 條第10款，民事訴訟法第390
    條第2項，判決如主文。
中    華    民    國    99    年    1     月    15    日
                  刑事第二十庭   審判長法  官  邱景芬
                                       法  官  廖怡貞
                                       法  官  吳佳穎
上列正本證明與原本無異。
如不服本判決，應於送達後10日內敘明上訴理由，向本院提出上
訴狀，上訴於本院第二審合議庭 (應附繕本) 。其未敘述上訴理
由者，應於上訴期間屆滿後20日內向本院補提理由書「切勿逕送
上級法院」。
                                       書記官  周百川
中    華    民    國    99    年    1     月    21    日

司法院資訊處製作；財團法人民間司法改革基金會備份。
